【裁判字號】    97,重上,41
【裁判日期】    970930
【裁判案由】    給付分配款
【裁判全文】
臺灣高等法院高雄分院民事判決          97年度重上字第41號
上  訴  人  彰化商業銀行股份有限公司
法定代理人  乙○○
訴訟代理人  陳旻沂律師
            蔡祥銘律師
被上訴人    台灣銀行股份有限公司
法定代理人  辛○○
訴訟代理人  庚○○
複代理人    吳剛魁律師
複代理人    甲○○
被上訴人    台灣中小企業銀行股份有限公司
法定代理人  壬○○
訴訟代理人  丙○○
被上訴人    萬泰商業銀行股份有限公司
法定代理人  己○○
被上訴人    元大國際資產管理股份有限公司
法定代理人  丁○○
被上訴人    長鑫資產管理股份有限公司
法定代理人  戊○○
前列四人共同
訴訟代理人  吳剛魁律師
上列當事人間請求給付分配款事件，上訴人對於民國97年4 月28
日臺灣高雄地方法院93年度重訴字第371 號第一審判決提起上訴
，本院於97年9 月16日言詞辯論終結，判決如下：
    主      文
上訴駁回。
第二審訴訟費用由上訴人負擔。
    事實及理由
一、被上訴人萬泰銀行之法定代理人原為許勝發，現已變更為己
    ○○，有其提出股份有限公司變更登記表在卷可稽（見本院
    卷第56～59頁），茲據其具狀聲明承受訴訟，核無不合，應
    予准許。
二、被上訴人起訴主張：上訴人因承辦「安鋒鋼鐵股份有限公司
    籌建鍍鋅烤漆廠貸款」案件（下稱系爭貸款案），由於金額
    龐大，乃邀集被上訴人台灣銀行有限公司（下稱台灣銀行）
    、復華商業銀行有限公司（下稱復華銀行）、安泰商業銀行
    有限公司（下稱安泰銀行）及台灣中小企業銀行股份有限公
    司（下稱台灣企銀）、萬泰商業銀行股份有限公司（下稱萬
    泰銀行）等銀行（下稱台灣銀行等）聯合貸款，而於民國86
    年10月23日簽訂「聯貸銀行合約」，由上訴人任聯貸案之主
    辦行，並與訴外人安鋒鋼鐵股份有限公司（下稱安鋒公司）
    共同簽訂聯合放款合約，台灣銀行、台灣企銀及萬泰銀行參
    貸金額均為新台幣（下同）5 億元，復華（原為亞太）銀行
    為2 億元、安泰銀行為3 億元，依照聯貸銀行合約第10條約
    定：「本聯貸案之擔保品設定之擔保權益由各參貸銀行按未
    償還餘額比例分受其利益」。惟事後上訴人聲請原法院拍賣
    安鋒公司財產（原法院91年度執字第19344 號），就其中不
    動產即土地部分拍定金額2 億3,680 萬元，扣除優先債權後
    ，尚有2 億2,060 萬3,561 元，依上開合約，上訴人即應分
    別按聯貸比例分配台灣銀行等參貸銀行，詎經伊等請求遭拒
    。而復華銀行其後將上開債權轉讓與元大國際資產管理有限
    公司（下稱元大公司），安泰銀行其後將上開債權轉讓與長
    鑫資產管有限公司（下稱長鑫公司）。是被上訴人等自得依
    聯合貸款合約之法律關係，訴請上訴人給付被上訴人台灣銀
    行4,251 萬0,360 元、台灣企銀4,251 萬0,360 元、萬泰銀
    行4,251 萬0,360 元、元大公司1,698 萬6,472 元、長鑫公
    司2,550 萬1,774 元，及均自92年4 月15日起至清償日止按
    週年利率5%計算之利息等情。原審為命：(一)上訴人應給付被
    上訴人台灣銀行3,985 萬7,498 元本息。(二)上訴人應給付被
    上訴人中小企銀3,985 萬7,498 元本息。(三)上訴人應給付被
    上訴人萬泰銀行3,985 萬7,498 元本息。(四)上訴人應給付被
    上訴人元大公司1,592 萬6,452 元本息。(五)上訴人應給付被
    上訴人長鑫公司2,391 萬0,362 元本息，而駁回被上訴人其
    餘請求之判決（駁回部分未據聲明不服）。其答辯聲明：上
    訴駁回。
三、上訴人則以：伊雖有以上開執行事件向原法院聲請拍賣安鋒
    公司財產受領2 億2,060 萬3,561 元之事實，然因依聯貸銀
    行合約第9 條及聯合放款合約第1 條第9 款第19目均約定，
    本聯貸案如發生壞帳，由各參貸銀行按撥款未償還餘額比例
    分擔風險，惟開狀未到單部分、已到單暫掛主辦行帳上餘款
    ，則按各該項授信參貸銀行參貸比例分擔風險。又聯合放款
    合約第17條約定乙方（指安鋒公司）因本放款對甲方（指聯
    貸銀行）負擔數宗債務時，如甲方處分乙方、丙方（指連帶
    保證人）及有關票據債務人等財產所得價金或（及）抵償金
    額，如不足清償全部債務時，由主辦行指定抵充之債務，前
    項債務性質相異者，清償人提出之給付，得由主辦行決定其
    抵充之方法及順序。又依聯合放款第1 條第2 款丙項項目，
    安鋒公司為購置進口自動化機器設備及附屬設備所需之資金
    貸款額度為7 億9,085 萬元，依參貸比例計算，上訴人、台
    灣銀行、台灣企銀、萬泰銀行、復華（亞太）銀行及安泰銀
    行就丙項機器設備參貸金額依序為1 億8,135 萬元、1 億5,
    240 萬元、1 億5,240 萬元、1 億5,240 萬元、6,090 萬元
    、9,140 萬元。嗣伊依照聯合放款合約第1 條第9 款第5 目
    約定開發信用狀購買進口機器貸款，因美金匯率變動，產生
    本金美金1,856 萬4,866.97元之匯差，由伊以主辦行身分先
    行墊款而暫掛上訴人帳上，其利息計算至92年12月2 日止，
    計美金649 萬6,653.2 元，伊乃於92年12月23日以新興郵局
    第14893 號存證信函指定抵充上開墊款掛帳期間之利息後，
    尚有不足，則被上訴人請求就上開拍賣受償價金，依參貸比
    例分配即無理由等語，資為抗辯。其上訴聲明：(一)原判決不
    利於上訴人部分廢棄。(二)上開廢棄部分，被上訴人在第一審
    之訴及假執行之聲請均駁回。(三)第一、二審訴訟費用由被上
    訴人負擔。
四、兩造不爭執事項：
（一）兩造間就系爭貸款案，曾簽訂聯貸銀行合約、聯合放款合
      約，並由上訴人任聯貸銀行主辦行，貸款總金額包括對甲
      項土地、乙項廠房及其附屬設備、丙項購置進口機器設備
      及其附屬設備等、丁項購置國產機器設備及其附屬設備等
      4 大項，共25億9,500 萬元，其中丙項即購置進口機器及
      其附屬設備等之貸款金額為7 億9,085 萬元，參貸比例除
      復華（亞太）銀行、安泰銀行及上訴人分別為7.7%、11.5
      6%、22.93%外，其餘台灣銀行、中小企銀及萬泰銀行均為
      19.27%，有聯貸銀行合約、聯合放款合約在卷可稽（見原
      審卷(一)第24～46頁）。
（二）系爭執行事件就土地拍賣結果，上訴人受償2 億2,060 萬
      3,561 元，經台灣銀行委託律師寄發存證信函請求依參貸
      比例受償遭拒，有分配表存證信函附卷可稽（見原審卷(一)
      第47～50頁）。
五、兩造所爭執之事項：安鋒公司購買進口機器請求上訴人開發
    信用狀時，開狀金額是否應受聯合放款合約丙項額度即7 億
    9,085 萬元之約束？經查：
（一）被上訴人係主張：本件聯貸案既已約定各該參貸銀行之額
      度，則上訴人依安鋒公司請求開立信用狀之額度即應受該
      額度之限制，茲上訴人超過該額度開發信用狀，顯已未能
      盡善良管理人注意義務，該不利益不應由他聯貸行分擔，
      故伊等自得請求如原判決聲明第一至第五項所示之金額等
      語。然上訴人則以：聯合放款合約第1 條第9 款第5 目已
      約定：「丙項進口機器設備……（到單時除貸款金額外全
      部由乙方（即安鋒公司）自籌結匯」。聯合放款合約第5
      條亦約定：「本放款丙項進口機器設備得以外幣開發信用
      狀者，如因匯率變動或其他原因致使放款實際金額超過其
      授信額度時，超過部分，乙方（即安鋒公司）應立即清償
      」等語，且於簽訂聯貸銀行合約及聯合放款合約之前，上
      訴人與台灣銀行等為因應中國國際商業銀行及第一勸業銀
      行退出聯貸銀行團，曾於86年8 月21日召開協商會議，會
      中安泰銀行林明敏經理即曾提出近期匯率變動，如果改成
      新台幣金額超過聯貸金額時，如何處理之疑義，惟經安鋒
      公司呂經理表明逾聯貸金額部分立即償還，故與會之台灣
      銀行等聯貸銀行對於開發信用狀會超額之事實，於簽訂各
      該聯貸銀行合約及聯合放款合約前即已知悉，故約由安鋒
      公司就該部分自籌結匯。而開發信用狀之金額須與安鋒公
      司所購買之機器設備金額相同，否則國外廠商不會交貨，
      本件丙項機器設備買賣價金為美金4,900 萬元，身為聯貸
      銀行之台灣銀行，尚且於簽訂上開聯貸銀行等契約之前，
      即依該金額之一成（美金490 萬元）開發信用狀以為保證
      金（定金），故於聯貸案成立後，餘額才由上訴人以主辦
      行身分承作（4,900 萬元－490 萬元＝4 ,410 萬 元），
      若以換算當時美金最低匯率至整數28元計算，該美金4,41
      0 萬元即高達新台幣12億3,480 萬元（44,100,000×28＝
      1,234,800,000） ，亦遠超過丙項機器設備貸款額度7 億
      9,085 萬元，且為聯貸銀行所明知。又依聯合放款合約第
      1 條第9 款第5 目約定：「丙項進口機器設備已開狀尚未
      到單或已支付預付款尚未進口之設備得以本放款支應，尚
      未開狀或付款之進口機器設備得以開狀方式動用……開狀
      限在主辦行開狀，開狀手續費於收取時，按參貸比例分享
      之」等語，而上訴人於開狀後所收取之手續費，亦已依約
      按聯貸比例撥付與台灣銀行等，且台灣銀行等均未提出異
      議，足證上訴人依約開發信用狀時，其金額並不受聯合放
      款丙項額度之限制，亦即該7 億9,085 萬元係放款額度而
      非開狀額度。再者，安鋒公司於未能贖單後，曾於92 年1
      月20日以安鋒（92）財字第0002號函表示：「回顧本公司
      籌建鍍鋅烤漆廠之際，雖因中國國際商業銀行及第一勸業
      銀行因故退出本件聯貸案，惟其間經歷多次籌辦聯貸會議
      討論，並達成聯貸協助本公司建廠之共識，蒙銀行團鼎力
      協助，允本公司贖單提貨時就貸款金額外全部自籌結匯」
      等語，足見開立信用狀購買丙項機器設備，乃上訴人基於
      主辦行身分所為之聯貸事務，且開狀金額超過丙項貸款額
      度，復為台灣銀行等、安鋒公司及上訴人所明知，僅該超
      過之部分依約應由安鋒公司自籌結匯。則嗣後安鋒公司未
      能自籌結匯時，該不利益自應依聯貸銀行合約第9 條及聯
      貸銀行合約第1 條第9 款第19目有關「開狀已到單暫掛主
      辦行帳餘額，則按各該項授信參貸銀行參貸比例分擔風險
      」之約定，由各該參貸行依參貸比例分擔風險，則上訴人
      於安鋒公司未能贖單，經聲請拍賣其財產不足清償後，依
      約指定抵充尚暫掛上訴人帳上之開發信用狀匯差並無不合
      ，且該匯差尚有不足，被上訴人等請求就該分配款依聯貸
      比例分配非有理由等語，資為抗辯。
（二）查，依本件聯合放款合約第17條約定：「乙方（安鋒公司
      ）因本放款對甲方（聯貸銀行）負擔數宗債務時，如有甲
      方處分乙方、丙方（連帶保證人）及有關票據債務人等財
      產所得價金或（及）抵償金額，如不足清償全部債務時，
      由主辦行指定應抵充之債務。前項債務性質相異者，清償
      人所提出之給付，得由主辦行決定其抵充之方法及順序」
      等語，此抵充約定有聯合放款合約在卷可稽（見原審卷(一)
      第40頁背面）。按上訴人雖得以主辦行身分向安鋒公司為
      前開抵充指定，然此係本於全體聯貸銀行之利益為之，其
      因抵充所生效力仍及於各聯貸銀行，而非必然單獨歸屬於
      主辦聯貸案之上訴人，亦即其僅基於聯貸銀行受任人之地
      位為抵充指定，此觀上開約定中所稱「乙方（安鋒公司）
      因本放款對甲方（聯貸銀行）負擔數宗債務時」等語，及
      比對攸關聯貸銀行間權利義務之聯貸銀行合約（見原審卷
      (一)第24頁至第29頁），並未就此特別約定自明。準此，上
      訴人為前開債務之抵充指定時，其利益並不當然全部歸屬
      於上訴人。次按所謂聯合貸款，係指兩家以上之金融機構
      ，依照相同承作條件共同貸放與一個或數個借款人之謂。
      實務運作上主辦行於決定採取聯貸案時，會製作聯貸說明
      書邀請有意願之金融機構參貸，並召開聯貸會議就聯貸條
      件及說明書上相關內容評估討論，進而決定各參貸額度（
      比例），參貸額度確定後，除事後再經聯貸會議決議變更
      ，即應受該額度拘束，各參貸銀行亦僅就其承諾參貸額度
      提供資金，如他參貸銀行不依約提供足額款項時，並不影
      響參貸銀行提供參貸比例資金之義務，亦不負代替他參貸
      銀行提供不足額資金之義務，此即為參貸銀行獨立義務。
      基上，無論參貸銀行彼此間或對債務人，參貸銀行所提供
      資金之義務範圍，除別有保留外，悉以所承諾之參貸比例
      金額為限。而本件聯貸案參貸比例除復華（亞太）銀行、
      安泰銀行及上訴人分別為7.7%、11.56%、22.93%外，其餘
      台灣銀行、中小企銀及萬泰銀行均為19.27%等情，有聯貸
      銀行合約、聯合放款合約在卷可稽（見原審卷(一)第24頁至
      第46頁），則其等丙項機器設備7 億9,085 萬元之放款義
      務範圍，依序為6,090 萬元、9,140 萬元、1 億8,135 萬
      元、1 億5,240 萬元、1 億5,240 萬元、1 億5,240 萬元
      ，此為兩造所不爭，且該數額除事後經聯貸會議決議變更
      或另有保留外，即為各參貸銀行就丙項機器設備聯貸後分
      享利益及分擔風險之範圍甚明。
（三）上訴人固主張聯合放款合約丙項機器設備貸款額度7 億9,
      085 萬元係貸放額度，而非開發信用狀額度，否則無法達
      成貸款供安鋒公司購買國外機器設備之目的云云，然為被
      上訴人所否認。查，系爭聯貸合約所載參貸比例所示之金
      額，既為各該參貸銀行評估後，藉以管控就該聯貸案其等
      利益、危險之上限，則自不得僅為達成安鋒公司購買丙項
      機器設備之目的，即任意提高各參貸銀行之風險或強加其
      不利益，否則參貸銀行間，及參貸銀行與安鋒公司間有關
      參貸比例之約定豈非形同具文，是上訴人此部分之抗辯尚
      非可採。
（四）上訴人又主張於86年8 月21日時所召開之聯貸會議中，安
      泰銀行經理林明敏即曾提出近期匯率變動，如果改成新台
      幣金額超過聯貸金額時，如何處理之疑義，經安鋒公司呂
      經理表明逾聯貸金額部分立即償還，故與會之聯貸銀行對
      於開發信用狀會超額之事實，於簽訂各該聯貸銀行合約及
      聯合放款合約前即已知悉，故約由安鋒公司就該部分自籌
      結匯，此部分即有變更開發信用狀可超過參貸額度之意等
      語，然亦為被上訴人所否認。查，該聯貸會聯決議，係為
      因應中國國際商業銀行及第一勸業銀行退出聯貸案而召開
      ，會中除確定甲項（土地）、乙項（廠房）、丙項（進口
      機器）、丁項（國內機器）之貸款金額，並決議各參貸銀
      行參貸金額不作變更。至林明敏經理雖曾質疑匯率變動後
      ，改成新台幣如超過聯貸金額時應如何處理，惟此僅係就
      「丙項進口機器」於開發信用狀時，雖依當時匯率計算並
      未超過約定貸放額度，然嗣後可能因匯率變動，造成超過
      該項原貸放額度時，應如何確認該項貸放金額而來（甲、
      乙、丁項不涉及匯率問題），此觀聯貸會議記錄前後文自
      明（見原審卷(一)第123 頁至第125 頁）。從而，除因上訴
      人於原丙項貸放額度所開立之信用狀，因事後匯率變動超
      過該額度部分，得本於該次會議決議請求各參貸銀行依參
      貸比例提高貸放金額外，自不得泛以林明敏上開發言即認
      被告可以聯貸案主辦行身分，任意變動丙項原貸款額度及
      各參貸比例金額，並據以開發超額之信用狀，是上訴人此
      部分之抗辯亦難採信。
（五）上訴人雖復以本件丙項機器設備買賣價金為美金4,900 萬
      元，身為聯貸銀行之台灣銀行，尚且於簽訂上開聯貸銀行
      契約之前，即依該金額之一成（美金490 萬元）開發信用
      狀以為保證金（定金），故於聯貸案成立後，上訴人才以
      主辦行身分開發餘額即美金4,410 萬元之信用狀（4,900
      萬元－490 萬元＝4,410 萬元），若換算當時美金最低匯
      率至整數28元計算，該美金4,410 萬元即高達新台幣12億
      3,480 萬元（44,100,0 00 ×28＝1,234,800,000） ，遠
      超過丙項機器設備貸款額度7 億9,085 萬元，況各參貸銀
      行亦依上訴人開發之信用狀額度分享手續費，足認有同意
      超過貸放額度開立信用狀之意思自明云云；惟亦為被上訴
      人所否認。查台灣銀行開發之美金490 萬元信用狀，雖供
      作為安鋒公司採購丙項機器保證金（定金）之用，然台灣
      銀行上揭開狀日期係在聯貸案「成立之前」，此為上訴人
      所自承，則自不能僅以台灣銀行於聯合貸款合約、聯合放
      款合約成立之前所開立信用狀，係作為聯貸案丙項貸款之
      機器買賣保證金，據以認定事後成立之各參貸銀行均同意
      依該美金4,900 萬元買賣價金，作為同意上訴人開立該美
      金4,900 萬元信用狀之依據，進而於安鋒公司就自籌款未
      能備足贖單時，主張參貸銀行均應依參貸比例分擔該超額
      信用狀所生壞帳風險。亦即各參貸銀行於聯貸會議決議各
      該參貸額度後，主觀上僅認知其風險為其應允之參貸額度
      （包括該額度內因匯率變動所生差額如上）。至安鋒公司
      提高自籌款部分雖與聯貸案成敗相關，然不足憑為參貸銀
      行同意提高上訴人超過聯貸金額開發信用狀之依據，否則
      於該聯貸會議時何不直接提高丙項機器設備之款項為12億
      3,480 萬元（依上訴人前揭主張匯率以整數28元計算），
      並藉以「調高」各參貸銀行參貸額度，況該金額與原決議
      貸放金額相差高達4 億4 千餘萬元（1,234,800,000 －79
      0,850,000 ＝443,950,000） ，以各該參貸銀行從事金融
      貸放之經驗，對利潤、風險之專業評估、分析與管控，要
      無於召開聯貸會議時，將已慮及之匯率風險未予以評估，
      及未載明於決議紀錄之內之理，反而仍記載各參貸金額不
      作變更。益證應以聯合放款合約之參貸金額為準甚明。
（六）再上訴人主張其開發信用狀後，曾陸續依各參貸比例給付
      手續費與被上訴人台灣銀行等，並提出匯款回條、明細分
      類帳等文件為證（見原審卷(一)第126~128 頁）；然被上訴
      人則以縱令伊等受領手續費，非必即為同意或承認上訴人
      得以美金4,900 萬元開發丙項機器信用狀等語置辯。查，
      受領各該手續費是否即為同意上訴人提高金額開立信用狀
      ，尚非有必然關係，此外，上訴人復未能就台灣銀行等同
      意上訴人超過原丙項貸放額度而開立信用狀之有利事實舉
      證，則上訴人自仍應於該項貸放額度內開發信用狀，始盡
      主辦行處理聯貸案之注意義務。是即使安鋒公司就超過丙
      項機器設備買賣價金超過貸放額度部分答應自籌，然上訴
      人依其請求開立信用狀時，其數額既與聯貸銀行同意貸放
      之金額差達4 億餘元，自屬影響甚鉅，身為主辦行之上訴
      人是否宜事先考量再度召開聯貸會議協商，或就安鋒公司
      如未能贖單時，應如何確保超額部分之債權，而要求安鋒
      公司提供適當之擔保，卻未據上訴人舉證，反主張該超額
      信用狀風險應由參貸銀行分擔，顯與聯貸案各參貸銀行僅
      就參貸金額負擔風險、享受權利之契約規範未合；雖上訴
      人另謂依聯合貸款說明書承貸條件所載丙項機器設備所需
      資金美金4,900 萬元，其中30% 由借戶自籌，70% 丙項貸
      款額度支應云云；但該說明書之承貸條件，並為列入聯合
      放款合約之貸款額度，實際上聯合放款合約所訂丙項機器
      設備之貸款額度，僅載為新台幣7 億9,085 萬元，足證上
      訴人此項主張尚屬無據。從而，上訴人主張得就丙項機器
      設備金美金4,900 萬元開立信用狀云云，要無足採。
六、綜上所述，上訴人開立之信用狀於7 億9,085 萬元範圍內，
    既係依聯貸銀行合約及聯合放款合約而以主辦行身分為之，
    且暫掛帳於開狀銀行即上訴人處，則匯率變動所生之不利益
    ，即第3 次撥款匯差29萬4,495 元、第4 次撥款匯差442 萬
    1,904 元，及自上訴人墊款日起至撥款日87年10月9 日止之
    利息905 萬0,119 元，共計1,376 萬6,518 元（詳如被上訴
    人未爭執之原判決附表所示），上訴人主張應自系爭強制執
    行事件受領之金額中抵扣，即屬有據。至上訴人受領之其餘
    分配款2 億0,683 萬7,043 元（220,603,561 －13,766,518
    ＝206,837,043） 部分，被上訴人台灣銀行、台灣企銀、萬
    泰銀行主張依聯貸銀行合約法律關係；元大公司及長鑫公司
    主張依聯貸銀行合約及債權讓與法律關係，依原參貸比例，
    請求上訴人依序給付台灣銀行、台灣企銀、萬泰銀行各3,98
    5 萬7,498 元（206,837,043 ×19.27%＝39,857,498，元以
    下四捨五入，下同）、元大公司1,592 萬6,452 元（206,83
    7,043 ×7.7%＝15,926,452）、長鑫公司2,391 萬0,362 元
    （206,837,043 ×11.56 % ＝23,910,362），均為有理由。
    又被上訴人請求自92年4 月15日（分配表截息日）起算至清
    償日止，按週年利率百分之五計算之利息，為上訴人所不爭
    執（見原審卷(一)第239 頁）。從而，被上訴人各請求上訴人
    給付如原判決主文第1 項至第5 項所示之本息，洵屬正當，
    應予准許。是則原審判命上訴人如數給付，於法並無違誤。
    上訴意旨指摘原判決不當，求予廢棄改判，為無理由，應予
    駁回其上訴。至兩造其餘攻擊防禦之方法，核與本判決之基
    礎不生影響，自不一一論述，附此敘明。
七、據上論結，本件上訴為無理由，依民事訴訟法第449 條第1
    項、第78條，判決如主文。
中    華    民    國    97    年    9     月    30    日
                            民事第一庭
                                審判長法官  黃金石
                                法      官  謝肅珍
                                法      官  林健彥
以上正本證明與原本無異。
如對本判決上訴，須於判決送達後20日內向本院提出上訴狀，其
未表明上訴理由者，應於上訴後20日內向本院提出上訴理由書（
均須按他造當事人之人數附繕本）。上訴時應提出委任律師或具
有律師資格之人之委任狀，並依附註條文規定辦理。
中    華    民    國    97    年    9     月    30    日
                                書  記  官  魏文常
附註：
民事訴訟法第466 條之1 ：
對於第二審判決上訴，上訴人應委任律師為訴訟代理人，但上訴
人或其法定代理人具有律師資格者，不在此限。
上訴人之配偶、三親等內之血親、二親等內之姻親，或上訴人為
法人、中央或地方機關時，其所屬專任人員具有律師資格並經法
院認適當者，亦得為第三審訴訟代理人。
第1 項但書及第2 項情形，應於提起上訴或委任時釋明之。


司法院資訊處製作；財團法人民間司法改革基金會備份。
